---
title: "Krok první"
description: "operace a struktury – proměnné, rovnítka a dolary"
author: "Jindra Lacko"
date: '2019-05-02'
output:
  blogdown::html_page:
    toc: true
slug: R4SU-data-structures
categories:
  - R4SU
tags: []
---

## Vytvoření a odstranění objektu 

Erkové objekty jdou vytvořit dvěma způsoby: 

* operátorem přiřazení (`<-`)
* jedním rovnítkem (`=`)

Ačkoliv jsou tyto operátory mezi sebou zpravidla zaměnitelné, platí úzus, že pro vytváření objektů používáme operátor `<-` a rovnítko používáme pouze pro specifikaci parametrů funkcí jménem (tj. pouze uvnitř kulatých závorek).

Operátor jedno rovnítko (`=`) značící přiřazení je třeba odlišovat od operátoru dvě rovnítka (`==`), značící porovnání rovnosti. 

Operátor jedno rovnítko přiřadí do proměnné na levé straně hodnotu z pravé strany. Operátor dvě rovnítka mezi sebou porovná hodnoty na levé a pravé straně, a o výsledku podá zprávu. V případě rovnosti vrátí TRUE, v případě nerovnosti FALSE.

```{r operatory}

jedna <- 1 # proměnné "jedna" přiřadíme hodnotu 1 šipkou
jedna # zobrazit obsah proměnné jedna

jedna = 1 # proměnné "jedna" přiřadíme hodnotu 1 rovnítkem
# a nic nezobrazíme, takže se nic neukáže

jedna == 1 # hodnotu proměnné "jedna" porovnáme s jedničkou (výsledek = pravda)

```

Pro zničení objektů máme dvě možnosti:

- cíleně odstranit konkrétní objekt voláním `rm()` s objektem jako argumentem
- restartovat R (z R Studia přes menu Session / Restart R)

Restartování R zničí všechny objekty v paměti, a je třeba je vytvořit znovu spuštěním skriptů. To může být praktické v okamžiku, kdy jsme objekty v paměti upravovali (například z příkazové řádky) a chceme ověřit správnost skriptu jako celku.

```{r sauber-machen}
rm(jedna) # odstraním objekt jedna

# a nyní nepůjde zavolat...

```

## Datové typy

Základní datové typy má erko tři:

- číslo (numeric)
- text (character)
- logickou hodnotu (logical)

Existuje ještě jemnější členění čísel na celá čísla (integer), reálná (double) a komplexní (complex); v naprosté většině případů ho můžeme zanedbat (erko převod typů zařídí na pozadí). 

U čísel přitom platí, že jako desetinný oddělovač se používá výradně tečka. Čárka má vlastní význam a za tečku zaměnit nejde.

Navíc k základním typům existují dva speciální datové typy:

- kategorické proměnné (factor)
- uspořádané kategorické proměnné (ordered factor)

Typický příklad kategorické proměnné je pohlaví. Pohlaví můžeme definovat jako mužské, ženské a jiné, přičemž nemá smysl uvažovat o tom že jedno z nich by bylo víc (nebo míň) než druhé.

Typický příklad uspořádané kategorické proměnné je spokojenost. Spokojenost můžeme definovat jako malou, střední či velkou. Následně můžeme uvažovat o tom, že spokojenost velká > střední > malá, ale už nejde pracovat s tím že velká spokojenost = 2 × střední.

S kategorickými proměnnými se často setkáváme při importu (stringsAsFactors) a při tvorbě grafických výstupů (pořadí sad v legendě grafu).

Navíc existují speciální hodnoty:

- `NA` (Not Available) = neznámá hodnota
- `NULL` = prázdná / neexistující hodnota
- `NaN` = hodnota, která není číslo (v místě, kde se číslo očekává)
- `Inf` = nekonečno (například jako výsledek dělení nulou)

Ze speciálních hodnot je nejpoužívanější NA, často se na ní ptáme funkcí `is.na()`.

## Datové struktury

### Skalár / jednorozměrná proměnná

Skalární proměnnou vytvoříme přiřazením pomocí operátoru `<-`, typ zpravidla dopředu nedeklarujeme.

```{r skalar}

cislo <- 1
cislo

text <- "Máma má mísu"
text

logi <- TRUE
logi

```

### Vektor

Vektor hodnot stejného základního datového typu vytvoříme funkcí `c()`. 

K jednotlivým hodnotám přistupujeme přes hranaté závorky a index. Platí přitom, že index se počítá od jedničky (první prvek má číslo 1, ne nula); pro některé uživatele (programátory) to může být nezvyk...

Hranatá závorka se na české klávesnici napíše jako pravý Alt + F, respektive pravý Alt + G.

```{r vektor}

cislo <- c(10, 20, 30)
cislo[3]

text <- c("Máma", "má", "mísu")
text[1]

logi <- c(TRUE, FALSE, TRUE)
logi[2]

```

Číselný vektor můžeme vytvořit jako sekvenci pomocí operátoru dvojtečka, případně funkcí `seq()`, která nám dává více možností kontroly.

```{r dvojtecka}
jedna_az_pet <- 1:5
jedna_az_pet

trig <-  seq(from = 0, to = 2 * pi, by = pi / 8)
trig
```

### Vektorové operace

S vektory jdou provádět stejné operace jako se skaláry, s tím že se provedou s každým prvkem vektoru zvlášť.

```{r vektorove-operace}

jedna_az_pet <- 1:5
jedna_az_pet * 2 # výstup = stejně dlouhý vektor, každý prvek dvojnásobný

sest_az_deset <- 6:10
jedna_az_pet + sest_az_deset # první z prvního + první z druhého vektoru

slova <- c("máma", "táta", "bába") # textový vektor
paste(slova, "má mísu") # paste() = spojení textových řetězců

```

Pro spojení dvou vektorů nefunguje operátor `+` (ten by sečetl první s prvním, druhý s druhým prvkem při zachování délky) ale použije se `c()` (zkráceně pro concatenate = spojení) jako při vytváření vektoru

```{r spojeni-vektoru}
jedna_az_deset <- c(jedna_az_pet, sest_az_deset)
jedna_az_deset

```



### Recyklace (pozor na ní)

Erko má v sobě zabudovanou recyklaci vektorů – což v praxi znamená, že když potřebuje pracovat s vektory nestejné délky, tak si kratší vektor "natáhne" zopakováním hodnot. 

```{r recyklace-I}

papir <- c(1:16) # vektor papir = sekvence od jedničky do patnáckty

plast <-  papir * c(1, 0) # plast = lichý "papír" ×1, sudý ×0

plast 

```
Někdy se to může hodit – jako v zde citovaném příkladu, kdy násobením dlouhého a krátkého vektoru vynulujeme všechny sudé hodnoty – ale zpravidla to není očekávaný stav. 

Uvažujme příklad, kdy bychom chtěli sečíst dva vektory – dlouhý s 10 prvky a krátký se dvěma prvky; očekávali bychom tedy změnu na první a druhé pozici, ale od třetího prvku dál pouze hodnoty z delšího vektoru. To se ale nestane.

Aby k tomu došlo je třeba uplatnit "prokrustovu transoformaci" a kratší vektor dorovnat nulami na délku delšího vektoru.

```{r recyklace-II}

dlouhy <- 1:10
kratky <- c(10, 20)

dlouhy # vektor s deseti prvky
kratky # vektor se dvěma prvky

# krátký vektor se použije 5x
dlouhy + kratky

# prokrustova transformace - nuly v délce rozdílu délek
kratky <- c(kratky,
            rep(0, length(dlouhy) - length(kratky)))

kratky # vektor dříve krátký má 10 prvků (jako dlouhý)

# "krátký" vektor se použije jen 1x
dlouhy + kratky

```

### Data Frame

Základním tabulkovým objektem je data frame. Lze ho chápat jako pospojované vektory, ve kterých sloupce (vždy s hodmotami stejnoho datového typu) představují proměnné, a řádky (nikoliv nutně stejného datového typu) představují pozorování.

Data frame vytvoříme pomocí funkce `data.frame()` nebo (častěji) načtením z externího zdroje.

Sloupce (proměnné) mohou být teoreticky jak ASCII tak UTF-8, ale prakticky volíme pouze ASCII názvy (k UTF-8 názvům je potřeba přistupovat přes uvozovky, což je mimořádně nepohodlné).

```{r data-frame-I}

pocty <- data.frame(cislo = c(1, 2, 3, 4, 5, 6),
                    CZ = c("jedna", "dva", "tři", "čtyři", "pět", "šest"),
                    EN = c("one", "two", "three", "four", "five", "six"),
                    LA = factor(c("unus", "duo", "tres", "quattuor", "quinque", "sex")),
                    stringsAsFactors = F)

pocty

```

K jednotlivým hodnotám přistupujeme buď přes hranaté závorky a index sloupce a řádku, nebo přes dolar (`$`) a název sloupce – v takovém případě je výstupem sloupec jako vektor.

Dolar se na české klávesnici napíše jako pravý Alt + ů.

```{r data-frame-II}

pocty[4, 4] # čtvrtý řádek, čtvrtý sloupec (1 hodnota)

pocty[2:3, ] # druhý až třetí řádek (podmnožina data framu)

pocty[ , 3] # celý třetí sloupec (jako vektor)

pocty$CZ # sloupec CZ jako vektor

pocty$CZ[2:3] # druhá až třetí hodnota vektoru CZ

```

# Další čtení / reference

* [Base R](http://github.com/rstudio/cheatsheets/raw/master/base-r.pdf) cheatsheet od RStudia  
* [An introduction to R](https://cran.rstudio.com/doc/manuals/r-release/R-intro.html) – od CRAN, spíše techničtější...  
* [Workflow Basics](https://r4ds.had.co.nz/workflow-basics.html) kapitola R for Data Science  
