---
title: "Krok druhý "
description: "načtení externích dat – csvčka, excely a databáze"
author: "Jindra Lacko"
date: '2019-05-03'
output:
  blogdown::html_page:
    toc: true
slug: R4SU-read-data
categories:
  - R4SU
tags: []
---


Používaných externích zdrojů dat je mnoho; tři nejčastější používané jsou:

- csv soubory
- soubory Microsoft Excel
- relační databáze

Postupně předvedeme použití všech tří.

Začneme inicializací – načtením `tidyverse` a stažením podkladových souborů, pokud lokálně neexistují.

```{r setup, message = F}
library(tidyverse)

# pokud soubory neexistují lokálně – stahnout!
if (!file.exists('./data/potraviny.csv')) {
  curl::curl_download("https://www.jla-data.net/sample/R4SU-potraviny.csv", 
                      "./data/potraviny.csv")
}

if (!file.exists('./data/potraviny_excel.xlsx')) {
  curl::curl_download("https://www.jla-data.net/sample/R4SU-potraviny_excel.xlsx",
                      "./data/potraviny_excel.xlsx")
}

if (!file.exists('./data/encoding.txt')) {
  curl::curl_download("https://www.jla-data.net/sample/R4SU-encoding.txt",
                      "./data/encoding.txt")
}

```

# CSV soubory

Formát CSV ([comma separated values](https://cs.wikipedia.org/wiki/CSV)) je nejčastěji používaný formát pro výměnu tabulkových dat napříč systémy.

Má dvě základní mutace 

- hodnoty oddělené *čárkami* (s desetinným oddělovačem *tečkou* – používána zejména v USA) a 
- hodnoty oddělené *středníkem* (s desetinným oddělovačem *čárkou* – používané v ČR a dalších evropských zemích).

Pro načtení dat s oddělovačem čárka platí funkce `read.csv()` v base R, a `readr::read_csv()` z širšího `tidyverse`, kterou doporučuji. 

Pro načtení dat s oddělovačem středník platí funkce `read.csv2()` v base R, a `readr::read_csv2()` z širšího `tidyverse`, kterou doporučuji.

V obou případech se jedná o specifickou úpravu obecné funkce (`utils::read.table()` a `readr::read_delim()`).

Tabulka potraviny pochází z Českého statistického úřadu, a používá českou konvenci (tj. oddělovač středník, a desetinná čárka = načtení pomocí funkce s dvojkou na konci).

```{r read-csv, message = F}
library(readr)       # čte csv

potraviny_csv <- read_csv2("./data/potraviny.csv")

glimpse(potraviny_csv)

```

# Excel (.xls a .xlsx)

Microsoft Excel se používá prakticky všude, a mnoho tabulkových dat je uloženo v tomto formátu.

Excel nevynucuje konzistenci tabulkových dat, což uživatelům vyhovuje. Využívají možnosti slučování buněk a nepovinných hlavičkových sloupců. Excelové soubory proto zpravidla vyžadují před načtením do R určitou úpravu.

Je více možností načtení excelových tabulek (včetně mezikroku přes csv), doporučuji `readxl::read_excel()`. Zvláštní pozornost zasluhuje možnost omezit oblast (range) dat k importu. Tak je možné vyloučit problematické partie (typicky sloučené buňky).

```{r read-excel, message = F}
library(readxl)      # čte xls a xlsx

potraviny_xls <- read_excel("./data/potraviny_excel.xlsx", 
                            range = "METAINFORMACE!B12:F26") # konkrétní oblast (range) metodikou Excelu

glimpse(potraviny_xls)

```

# Relační databáze

Databáze jsou standardním úložištěm tabulkových dat v podnikovém prostředí. Pro přístup k datům v nich zpravidla volíme techniky jazyka SQL.

R má několik metod přístupu k datům v SQL; doporučuji obecnou knihovnu `DBI` ve spojení s konkrétními knihovnami pro danou databázi. Zde `RPostgreSQL` pro Postgres. Obecné ODBC je v packagi `odbc`.

Důležitá věc u databází je, že před samotným importem je potřeba inicializovat připojení (connection object) pomocí uživatelského jména a hesla, a na závěr připojení ukončit. Na to se často zapomíná, a u administrátorů s tím bývá mrzení...

```{r read-sql, message = F}
library(DBI)         # interface z R do relačních databází obecně
library(RPostgreSQL) # implementace DBI pro Postgres konkrétně


con <- dbConnect(dbDriver('PostgreSQL'),
                 host = "db.jla-data.net",
                 port = 5432,
                 dbname = "R4SU",
                 user = "R4SU",     # uživatel s právem pouze select ...
                 password = "R4SU") # ... a tak jeho heslo nemusím tolik řešit :)

potraviny_sql <- dbGetQuery(con, "select * 
                                  from potraviny 
                                  where obdobiod >= date '2018-12-01'")

dbDisconnect(con) # uklidit po sobě je slušnost...

glimpse(potraviny_sql)

```

# Pár slov k češtině

Erko je aplikace, běží na konkrétním operačním systému (zejména Windows, macOS a Linux). Ten (a nikoliv erko samo) se má primární zodpovědnost za kódování textu (tj. češtinu). Rozhraní mezi erkem a systémem je obecně zranitelné místo, ne vždy se od něj daří uživatele odstínit na pozadí. Tehdy se hodí konverzní funkce.  

Pro práci s mezinárodními znaky používáme knihovnu `stringi`, dvě důležité funkce jsou:

- `stri_detect()` se pokusí z textu odhadnout kódování
- `stri_encode()` převede text z jednoho kódování do druhého

```{r cestina}
library(stringi)     # převody kódování (strings international)

asdf <- readLines("./data/encoding.txt")[1] # načtu první řádek ze souboru

asdf # toto bude rozsypaný čaj

stri_enc_detect(asdf) # zjistím nejpravděpodobnější kódování

stri_encode(asdf, from = "ISO-8859-2", to = "UTF-8") # takhle to dává větší smysl

```

Z opatrnosti radím: nepoužívejte non-ASCII znaky ve vlastním kódu (textové řetězce jsou OK) a v názvech souborů, pokud pro to nemáte opravdu vážný důvod.

Dále radím: vždy, když si můžete vybrat, volte pro text kódování Unicode (UTF-8). 

# Další čtení / reference

* [Data Import](https://github.com/rstudio/cheatsheets/raw/master/data-import.pdf) cheatsheet od RStudia  
* [package readr](https://readr.tidyverse.org/) dokumentace  
* [package readxl](https://readxl.tidyverse.org/) dokumentace  
* [Data Import](https://r4ds.had.co.nz/data-import.html) kapitola R for Data Science  



