---
title: "Krok třetí"
description: "manipulace s daty – dplyr, slovesa a pajpy"
author: "Jindra Lacko"
date: '2019-05-04'
output:
  blogdown::html_page:
    toc: true
slug: R4SU-manipulate-data
categories:
  - R4SU
tags: []
---
```{r setup, message = F}
# Začneme iniciací prostředí.

library(tidyverse)

# pokud soubory neexistují lokálně - stahnout!
if (!file.exists('./data/potraviny.csv')) {
  curl::curl_download("https://www.jla-data.net/sample/R4SU-potraviny.csv", 
                      "./data/potraviny.csv")
}

# lokální soubor načíst
potraviny_csv <- readr::read_csv2("./data/potraviny.csv")

```


# Základní přehled

Pro mnohé uživatele Excelu obrovský problém erka: data nejsou vidět!

Čtyři dobré funkce pro základní přehled jsou:

- `View()` ukáže interaktivně v rámci RStudia – tedy ne zde, v textu – náhled na data (pozor – uvidíte najednou kolem dvaceti řádků z celkových sto osmi tisíc) 
- `head()` ukazuje prvních šest řádků (jejím doplňkem je `tail()` na *posledních* šest řádků)
- `summary()` ukazuje výčet sloupců a pro číselné hodnoty základní popisnou statistiku (minimum, maximum, kvartily a medián)
- `glimpse()` ukáže počet řádků, seznam sloupců a tolik hodnot, kolik se vejde na šířku stránky


```{r overview}
head(potraviny_csv) 

summary(potraviny_csv) # základní popisná statistika (min, max, kvartily) pro číselné sloupce

glimpse(potraviny_csv) # počet řádků, výčet sloupců, "ochutnávka" hodnot
```

## Úvodní orientace v datech 

- `nrow()` počet řádků data framu
- `length()` délka vektoru (počet hodnot)  
- `unique()` výčet unikátních hodnot vektoru 
- `mean()` průměr hodnot vektoru
- `sum()` součet hodnot vektoru  

```{r unikátní-hodnoty}
nrow(potraviny_csv) # počet řádků data framu potraviny_csv

length(potraviny_csv$reprcen_txt) # délka vektoru cenových reprezentantů

unique(potraviny_csv$reprcen_txt) # unikátní hodnoty vektoru cenových reprezentantů

mean(potraviny_csv$hodnota) # průměrná cena (napříč všemi potravinami, a tedy nesmyslná částka)

sum(unique(potraviny_csv$uzemi_kod)) # součet unikátních hodnot číselníku území (zcela nesmyslná hodnota)
 
```

# Manipulace s data framem – tidyverse / dplyr

V rámci `tidyverse` představuje `dplyr` hlavní knihovnu pro manipulaci s tabulkovými daty. Je postaven na konceptu "sloves", která vykonávají určitou činnost nad data framem.

Důležitý koncept představuje pajpa (pipe) `%>%`. Znamená posunutí operátoru na první argument následující funkce. Na první pohled složité, ale ve skutečnosti velmi funkční. Do hovorového jazyka se dobře překládá jako "a pak...".

Pro vložení pajpy můžeme použít klávesovou zkratku Ctrl + Shift + m (což je odkaz na package `magrittr` ve kterém byla pajpa prvně představena).

```{r manipulace, message = F}
library(lubridate) # operace s datumy

banany <- potraviny_csv %>% # vytvoříme banány tak, že vezmeme tabulku potravin, a pak...
  filter(reprcen_txt == "Banány žluté [1 kg]") %>%  # .. nastavíme filtr podle hodnoty, a pak... 
  group_by(rok = year(obdobido)) %>% #... seskupíme podle roku; year() je v lubridate, a pak...
  summarise(cena_bananu = mean(hodnota)) # ... vytvoříme sloupec s průměrnou roční cenou
 
banany # ukázat banány...

```

Na 4 řádcích kódu jsme provedli redukci ze 108 tisíc řádků data framu na 13.

Důležitý komentář: vytvořili jsme nový datový objekt (`banany`) ale původní `potraviny_csv` se nezměnil (a už vůbec se nezměnila hodnota podkladového souboru `potraviny.csv` na disku).

## Důležité slovesa z dplyr

- `select()` vybere podle názvu určitý sloupec (nebo sloupce, když je argumentem vektor)
- `filter()` omezí data frame pouze na řádky, které splňují podmínku (argumentem je výraz, který lze vyhodnotit jako TRUE / FALSE)
- `mutate()` vytvoří nový sloupec ze stávajícího (či stávajících)
- `group_by()` seskupí data frame podle hodnot jednoho sloupce (nebo více sloupců, když je argumentem vektor)
- `summarise()` vytvoří na data framu seskupeném pomocí `group_by()` sumární sloupec, a zahodí ostatní (kromě nového a seskupujících sloupců)


```{r dplyr-verbs}

potraviny_csv %>% # vezmeme tabulku potravin, a pak...
  select(c("uzemi_txt", "obdobiod")) %>% # .. vybereme sloupce uzemi_txt a obdobiod, a pak...
  head() # ...ukážeme prvních 6 řádků

banany  %>% # vezmeme tabulku ceny banánů po letech, a pak...
  filter(rok >= 2000 & cena_bananu < 30) # ...vybereme hodnoty od roku 2000 a dále, kdy bylo kilo banánů do 30 Kč

banany  %>% # vezmeme tabulku ceny banánů po letech, a pak...
  mutate(cena = ifelse(cena_bananu < 30, "nízká", "vysoká")) # ...vytvoříme novou kategorickou proměnnou podle ceny
```
Praktické zjednodušení představuje funkce `count()`, která v jedním kroku provede seskupení (`group_by()`) a spočítání hodnot.

```{r count}
potraviny_csv %>%
  count(uzemi_txt)
```

## Normalizace a denormalizace – převod z "dlouhého" na "široký" formát  

Často se setkáváme s potřebou převézt data z normalizovaného ("dlouhého" formátu – hodnoty pod sebou v řádcích s označením typu proměnné) do denormalizovaného ("širokého" formátu – hodnoty ve sloupcích vedle sebe) a nazpátek.

V rámci `tidyverse` pro tento převod slouží funkce `spread()` a `gather()`; `spread()` roztáhne dlouhá data do stran, a `gather()` posbírá široká data pod sebe.

Při použití `spread()` často získáme sloupce s názvy, které nevyhovují – například obsahují diakritiku, nebo mezery (nebo, jako  v našem případě, obojí). Pro jejich přejmenování můžeme použít funkci `colnames()` do které přiřadíme očekávaný vektor názvů.


```{r pivotky}

# začneme vytvořením pomocného objektu alkohol
alkohol <- potraviny_csv %>% # alkohol vytvoříme tak, že vezmeme potraviny a pak...
  filter(reprcen_txt %in% c("Jakostní víno bílé [0,75 l]", # vybereme pivo a víno, a pak...
                            "Pivo výčepní, světlé, lahvové [0,5 l]")) %>% 
  filter(uzemi_txt == "Česká republika") %>%  # pouze celková čísla (bez regionů), a pak...
  group_by(rok = lubridate::year(obdobiod), reprcen_txt) %>%  # dopočteme rok, a pak...
  summarise(prumer = mean(hodnota))

alkohol

siroky <- alkohol %>%  # vytvoříme objekt siroky tak, že vezmeme alkohol, a pak ...
  spread(key = reprcen_txt, # key = názvy sloupců
         value = prumer) # hodnoty pro řádky
  
glimpse(siroky) # alkohol roztažený do široka; místo chybějící ceny vína je NA

colnames(siroky) <- c("rok", "vino", "pivo") # bez mezer a bez diakritiky

glimpse(siroky) # takhle je to hezčí...

uzky <- siroky %>%  # vytvoříme objekt uzky tak že vezmeme objekt siroky, a pak...
  gather(key = "potravina", # název nové proměnné pro bývalé sloupce
         value = "cena", # název nové proměnné pro bývalé řádky
         -rok,  # hodnota sloupce, na který se posbírání neuplatní (proto mínus)
         na.rm = T) # chybějící hodnoty (NAčka) potlačíme


uzky # jako původní alkohol, liší se jen názvy sloupců a setříděním

```


## Spojení data framů podle klíče

Klíčový úkol při práci s data framy je jejich propojování. V kontextu `dplyr` package jde zejména o funkce `left_join()` a `inner_join()`, inspirované SQL funkcemi obdobných jmen.

- `left_join()` vrací všechny záznamy z levé strany, a k nim přidá ty záznamy z pravé strany, pro které je hodnota klíče shodná. Je zaručeno, že na levé straně nepřijdete o žádná data, ale může dojít ke zdvojení řádek v případě vícečetné shody. Z pravé strany se nemusí připojit všechny záznamy, a naopak ne všechny záznamy z levé strany musí najít svůj ekvivalent. V takovém případě bude místo hodnoty zprava `NA`.
- `inner_join()` záznamy zafiltruje. Vrací pouze záznamy, které se vyskytují na obou stranách (tj. není zaručeno, že nepřijdete o záznamy).

```{r joiny}

mrkev <- potraviny_csv %>% # vytvoříme mrkev tak, že vezmeme tabulku potravin, a pak...
  filter(reprcen_txt == "Mrkev [1 kg]") %>%  # ... vybereme mrkev (jako prve banány), a pak... 
  group_by(rok = year(obdobido)) %>% #... seskupíme podle roku; year() je v lubridate, a pak...
  summarise(cena_mrkve = mean(hodnota)) %>% # ... vytvoříme sloupec s průměrnou roční cenou, a pak...
  filter(rok %% 2 == 1) #... vybereme pouze liché roky (zbytek po celočíselném dělení = 1)

mrkev # nakonec se na mrkev podíváme

banany %>% # vezmeme banány, a pak...
  left_join(mrkev, by = c("rok", "rok")) # ...připojíme mrkev, a ukážeme všechny hodnoty

banany %>% # vezmeme banány, a pak...
  inner_join(mrkev, by = c("rok", "rok")) # ...připojíme mrkev, a ukážeme pouze hodnoty shodné 
 
```

# Spojení dvou data framů

Dva data framy jde spojit voláním:

- `rbind()` = spojení po řádcích (pod sebe)
- `cbind()` = spojení po sloupcích (vedle sebe)

Při spojení po řádcích je potřeba, aby oba data framy měly stejný počet sloupců (řádky se mohou lišit) stejného typu.

Při spojení po sloupcích je třeba dát pozor na recyklaci vektorů (při nestejném počtu řádků se opakují hodnoty).

```{r kockopes}

kockopes <- rbind(head(potraviny_csv), # napřed hlava = prvních 6 řádků
                  tail(potraviny_csv)) # potom ocas = posledních 6 řádků

kockopes # 12 (6+6) řádků; 11 = původní počet sloupců

kockopes <- cbind(head(potraviny_csv), # napřed hlava = prvních 6 řádků
                  tail(potraviny_csv)) # potom ocas = posledních 6 řádků

kockopes # 6 = původní počet řádků; 22 (11+ 11) sloupců

```


# Další čtení / reference

* [Data Transformation](https://github.com/rstudio/cheatsheets/raw/master/data-transformation.pdf) cheatsheet od RStudia  
* [package dplyr](https://dplyr.tidyverse.org/) dokumentace  
* [package tidyr](https://tidyr.tidyverse.org/) dokumentace  
* [package dbplyr](https://dbplyr.tidyverse.org/) dokumentace   
* [package lubridate](https://lubridate.tidyverse.org/) dokumentace  
* [Data Transformation](https://r4ds.had.co.nz/transform.html) kapitola R for Data Science  
