---
title: "Krok čtvrtý"
description: "podání výsledků – ggplot, geomy a estetiky"
author: "Jindra Lacko"
date: '2019-05-05'
output:
  blogdown::html_page:
    toc: true
slug: R4SU-report-results
categories:
  - R4SU
tags: []
---


```{r setup, message = F}
# Začneme iniciací prostředí.

library(tidyverse)

# pokud soubory neexistují lokálně - stahnout!
if (!file.exists('./data/potraviny.csv')) {
  curl::curl_download("https://www.jla-data.net/sample/R4SU-potraviny.csv", 
                      "./data/potraviny.csv")
}

# lokální soubor načíst
potraviny_csv <- readr::read_csv2("./data/potraviny.csv")
```

# Grafický výstup – tidyverse / ggplot2

Základní grafická knihovna v rámci `tidyverse` je `ggplot2`. Zkratka gg představuje anglické [Grammar of Graphics](https://vita.had.co.nz/papers/layered-grammar.pdf), dvojka na konci znamená, že se jedná o druhý pokus (první se neosvědčil).

Významný rozdíl proti zbytku `tidyverse` představuje, že jednotlivé operace bloku ggplotu nejsou pospojovány pajpou (`%>%`) ale sčítáním (`+`).  

Důvody jsou především historické (knihovna ggplot2 je starší, než koncept pajpy v erku).

Sčítání místo pajp má řadu důsledků, například to že řádky v bloku `ggplot2` jsou komutativní, a tedy zpravidla nezávislé na pořadí (což pro pajpy v `dplyr` neplatí). 


## Grammar of Graphics

Grafická gramatika představuje set pravidel, které staví obrázek ze základních kamenů:  

- podkladových dat
- geometrických objektů (body, čáry, sloupce...)
- osy (spojité či diskrétní, převrácené či logaritmické)
- souřadnicových systémů (kartézský, polární, zeměpisný)
- popisků a titulků
- facetů (dílčích grafů)
- animace (v rozšířeních ggplotu)

## Základy ggplotu

`ggplot2` je obecný, a tedy složitý, nástroj. Má smysl začít s jednoduchými grafy, a ke složitějším se propracovat.

Základem volání je funkce `ggplot`, které předáme jako argument dataset, a vnoříme funkci `aes()`, která upravuje vzhled (estetiku, anglicky aesthetic) – typicky určí, jak namapovat osy a barvy. Dále je třeba přidat některý z geometrických objektů.

Estetiky, které je možné pro grafy definovat, jsou:

- souřadnice (x a y, ve speciálních případech théta = *θ*)
- barva (color – pro body a čáry jediná barva, pro polygony a koláče barva okraje)
- tvar (shape – pouze pro body)
- výplň (fill – pouze pro polygony a koláče)
- průsvitnost (alpha)


Pro začátek si připravíme data frame ročních průměrů ceny základních potravin – tedy piva a vína. 

```{r zakladni-potraviny, message = F}

alkohol <- potraviny_csv %>% # vytvoříme objekt alkohol tak, že vezmeme potraviny a pak ...
  filter(reprcen_txt %in% c("Jakostní víno bílé [0,75 l]", # vybereme pivo a víno, a pak...
                            "Pivo výčepní, světlé, lahvové [0,5 l]")) %>% 
  filter(uzemi_txt == "Česká republika") %>%  # pouze celková čísla (bez regionů), a pak...
  group_by(rok = lubridate::year(obdobiod), reprcen_txt) %>%  # dopočteme rok, a pak ...
  summarise(prumer = mean(hodnota))

```

V prvním ggplotu zadáme dataset (`data = ...`) a v `aes()` funkci nastavíme proměnné pro osy x a y. Doplníme funkci `geom_point()` pro bodový graf.

```{r ggplot-body, out.width = '100%'}
ggplot(data = alkohol, aes(x = rok, y = prumer)) +
  geom_point()

```

Graf má jednu velkou vadu – není poznat, které hodnoty představují pivo, a které víno. 

Pro rozlišení musíme využít namapovat sloupec `reprcen_txt` na některou z estetik. Smysl dávají dvě: tvar bodu (shape) a barva.

```{r ggplot-body-shape, out.width = '100%'}
ggplot(data = alkohol, aes(x = rok, y = prumer, shape = reprcen_txt)) +
  geom_point()

```
```{r ggplot-body-color, out.width = '100%'}
ggplot(data = alkohol, aes(x = rok, y = prumer, color = reprcen_txt)) +
  geom_point()

```

Pokud se nám defaultní barvy nelíbí (což se může stát) tak upravíme paletu. Například na oblíbenou paletu paní Cynthie Brewer.

```{r ggplot-body-brewer, out.width = '100%'}
ggplot(data = alkohol, aes(x = rok, y = prumer, color = reprcen_txt)) +
  geom_point() +
  scale_color_brewer(palette = "RdYlBu")

```

Čáry z bodů uděláme záměnou geomu z point na line.

```{r ggplot-line-thin, out.width = '100%'}
ggplot(data = alkohol, aes(x = rok, y = prumer, color = reprcen_txt)) +
  geom_line() +
  scale_color_brewer(palette = "RdYlBu")

```

Tlustší čáru získáme upřesněním šířky čáry (lwd = line width) v rámci `geom_line()`.

```{r ggplot-line-thick, out.width = '100%'}
ggplot(data = alkohol, aes(x = rok, y = prumer, color = reprcen_txt)) +
  geom_line(lwd = 2) +
  scale_color_brewer(palette = "RdYlBu")

```

Geom typu col zařídí sloupcový graf. Pozor, musíme také změnit barvu z color (znamená barvu okraje) na fill (znamená výplň).

Default pro sloupcový graf jsou sloupce na sobě.

```{r ggplot-col-stacked, out.width = '100%'}
ggplot(data = alkohol, aes(x = rok, y = prumer, fill = reprcen_txt)) +
  geom_col() +
  scale_fill_brewer(palette = "RdYlBu")

```

Sloupcový graf se sloupečky vedle sebe získáme upřesněním `position = "dodge"` při volání `geom_col()`

```{r ggplot-col-dodge, out.width = '100%'}
ggplot(data = alkohol, aes(x = rok, y = prumer, fill = reprcen_txt)) +
  geom_col(position = "dodge") +
  scale_fill_brewer(palette = "RdYlBu")

```

Správný graf potřebuje nadpis; vytvoříme ho pomocí `labs()` jako labels.

```{r ggplot-point-nadpis, out.width = '100%'}
ggplot(data = alkohol, aes(x = rok, y = prumer, color = reprcen_txt)) +
  geom_point() +
  scale_color_brewer(palette = "RdYlBu") +
  labs(title = "Vývoj cen")
```

Osy a legenda jsou defaultně nadepsány názvem proměnné; to jde opět změnit voláním `labs()`.

```{r ggplot-point-nadpisy, out.width = '100%'}
ggplot(data = alkohol, aes(x = rok, y = prumer, color = reprcen_txt)) +
  geom_point() +
  scale_color_brewer(palette = "RdYlBu") +
  labs(title = "Vývoj cen",
       x = "Rok měření",
       y = "Průměrná cena v Kč",
       color = "Základní životní jistoty")
```

Graf, který nezačíná osu Y na nule si říká o malér. Rozsah osy Y natvrdo vynutíme uvedením horní a dolní meze do `ylim()`; pro osu X by to bylo `xlim()`.

```{r ggplot-point-limity, out.width = '100%'}
ggplot(data = alkohol, aes(x = rok, y = prumer, color = reprcen_txt)) +
  geom_point() +
  scale_color_brewer(palette = "RdYlBu") +
  labs(title = "Vývoj cen",
       x = "Rok měření",
       y = "Průměrná cena v Kč",
       color = "Základní životní jistoty") +
  ylim(0, 115)
```

Někomu může nevyhovovat šedé pozadí grafu. Odstraníme ho nastavením tématu – `theme_*`. Zde `theme_linedraw()`. Protože by světle žlutá nebyla na bílém pozadí vidět tak nastavíme barvy ručně.
```{r ggplot-point-theme, out.width = '100%'}
ggplot(data = alkohol, aes(x = rok, y = prumer, color = reprcen_txt)) +
  geom_point() +
  scale_color_manual(values = c("Jakostní víno bílé [0,75 l]" = "goldenrod2",
                                "Pivo výčepní, světlé, lahvové [0,5 l]" = "cornflowerblue"))+
  labs(title = "Vývoj cen",
       x = "Rok měření",
       y = "Průměrná cena v Kč",
       color = "Základní životní jistoty") +
  ylim(0, 115) +
  theme_linedraw()
```

Často použijeme osu časovou, k tomu nám pomůže vánoční kapr. Je patrné, že zatímco cenu piva sledují statistici měsíčně, tak cenu kapra pouze před Vánoci.

Na časové ose je třeba upravit interval popisků (`date_breaks`) a jejich formát; symbol `%m` znamená číslo měsíce a `%Y` čtyřmístný rok.

Abychom zpřehlednili překrývající se hodnoty, tak v `geom_point()` nastavíme průhlednost (`alpha`) a body mírně rozhážeme do stran (`position = "jitter"`).

V obchodním prostředí často využijeme možnost osy s popisky měn. Slouží k tomu funkce `dollar_format()` z knihovny `scales`.

```{r kapr, message = F, out.width = '100%'}
library(scales)

kapr <- potraviny_csv %>% 
  filter(reprcen_txt %in% c("Kapr živý [1 kg]", "Pivo výčepní, světlé, lahvové [0,5 l]")
         & uzemi_txt != "Česká republika"
         & obdobiod >= "2017-06-01" 
         & obdobiod <= "2018-12-31") 

ggplot(kapr, aes(x = obdobiod, y = hodnota, color = reprcen_txt)) +
  geom_point(alpha = 0.5, position = "jitter") +
  scale_color_manual(values = c("goldenrod2", "cornflowerblue")) +
  scale_x_date(date_breaks = "1 month", date_labels = "%m – %Y") + # rozteč a formát popisků
  scale_y_continuous(limits = c(0, 115), # omezení hodnot (aby byla vidět nula)
                     labels = dollar_format(prefix = "", suffix = " Kč")) +  # měnový formát popisků
  labs(title = "Pivo a kapr",
       x = "Měsíc měření",
       y = "Průměrná cena",       
       color = "Základní životní jistoty") +
  theme_linedraw() +
  theme(axis.text.x = element_text(angle = 90)) # popisky na výšku, aby se vešly


```

Koláčové grafy se v erkových kruzích moc nenosí (obdobně jako grafy se dvěma osami) ale prostředí obchodu je občas vyžaduje.

V ggplotu2 jsou koláčové grafy implementované jako sloupcové grafy v polárních souřadnicích místo kartézských (tj. "zatočené do kolečka"). Zatímco karteziánské souřadnice jsou definovány dvěma vzdálenostmi (osa x a y), polární souřadnice jsou definovány vzdáleností a úhlem (théta), který je třeba namapovat v rámci volání `coord_polar()`.   

```{r pie-chart, message = F, out.width = '100%'}


silvestr <- potraviny_csv %>% 
  filter(reprcen_txt %in% c("Kapr živý [1 kg]", 
                            "Pivo výčepní, světlé, lahvové [0,5 l]", 
                            "Jakostní víno bílé [0,75 l]")
         & uzemi_txt == "Česká republika"
         & obdobiod >= "2018-12-01" 
         & obdobido <= "2019-01-01") 

ggplot(data = silvestr, aes(x = "", # souřadnice x se nepoužije (ale musí být)
                            y = hodnota, # cena jako hodnota
                            fill = reprcen_txt, # potravina jako barva
                            label = hodnota)) + # cena jako popisek
  geom_col() + # sloupcový graf ...
  coord_polar(theta = "y") + # ... zatočený do kolečka
  geom_text(position = position_stack(vjust = 0.5)) + # popisky na střed
  scale_fill_brewer(palette = "RdYlBu") + # barvičky paní Brewer
  labs(title = "Vánoční spotřební koš", # název grafu
       fill = "Základní potravina") + # název legendy
  theme_void() # téma bez příkras

```


Mapovou vizualizaci vytvoříme tak, že data o ceně kapra v regionech připojíme k prostorovému objektu krajů České republiky. Tyto jsou k dispozici v package `RCzechia`, která obsahuje administrativní regiony ČR od obcí přes ORP, okresy a kraje až k ČR jako celku, včetně klíčů do číselníků používaných statistickým úřadem.

Práce s mapami vyžaduje kromě `RCzechia` také knihovnu `sf`, která definuje objekty mapových vektorových dat a práci s nimi. Vždy je třeba připojovat data k mapě, ne mapu k datům.

Z grafu je se zdá, že cena kapra je úměrná vzdálenosti od Třeboně. To dává smysl.

```{r krajsky-kapr, message = F, warning = F, out.width = '100%'}
library(sf)       # umožňuje práci s prostorovými daty
library(RCzechia) # prostorová data ČR - obsahuje kraje()

kapr <- potraviny_csv %>% # přepíšeme objekt kapr tím, že vezememe potraviny, a pak..
  filter(reprcen_txt %in% c("Kapr živý [1 kg]")   # vybereme kapra,
         & uzemi_txt != "Česká republika"         # pouze regionální hodnoty (tj. ne ČR jako celek)
         & lubridate::year(obdobido) == 2017) %>% # pouze hodnoty z roku 2017, a pak...
  mutate(uzemi_kod = as.character(uzemi_kod)) # převedeme kód území z čísla na text (klíče RCzechia jsou text)

krajsky_kapr <- kraje("low") %>%   # objekt krajsky_kapr vytvoříme tak, že vezmeme mapu krajů, a pak...
  inner_join(kapr, by = c("KOD_KRAJ" = "uzemi_kod")) # k nim připojíme podle klíče objekt kapr

ggplot(data = krajsky_kapr, aes(fill = hodnota)) +
  # geom_sf() ukazuje mapu; vyžaduje načtenou knihovnu sf
  geom_sf() + 
  # geom_sf_text() nakreslí na mapě popisky
  geom_sf_text(aes(label = round(hodnota)), color = "grey25") + 
  # škála barev od žluté po červenou, bez legendy (popisek stačí...)
  scale_fill_gradient(low = "yellow", high = "firebrick2", guide = "none") + 
  labs(title = "Český kapr v roce 2017",  # nadpis grafu
       subtitle = "průměrná cena v Kč po krajích") + # podtitulek
  theme_void() +
  coord_sf(datum = NA)

```

# Další čtení / reference

* [Data Visualization](https://github.com/rstudio/cheatsheets/raw/master/data-visualization-2.1.pdf) cheatsheet od RStudia  
* [package ggplot2](https://ggplot2.tidyverse.org/) dokumentace  
* [package scales](https://scales.r-lib.org/) dokumentace  
* [package RCzechia](https://cran.r-project.org/web/packages/RCzechia/vignettes/vignette.html) vignette  
* [Data Visualization](https://r4ds.had.co.nz/data-visualisation.html) kapitola R for Data Science  
