---
title: "Krok pátý"
description: "case study – případ piva v Praze"
author: "Jindra Lacko"
date: '2019-05-06'
output:
  blogdown::html_page:
    toc: true
slug: R4SU-case-study-beer
categories:
  - R4SU
tags: []
---


```{r setup, message = F, echo = T, eval = T, cache = T}
# Začneme iniciací prostředí.

library(tidyverse)

# pokud soubory neexistují lokálně - stahnout!
if (!file.exists('./data/potraviny.csv')) {
  curl::curl_download("https://www.jla-data.net/sample/R4SU-potraviny.csv", 
                      "./data/potraviny.csv")
}

# lokální soubor načíst
potraviny_csv <- readr::read_csv2("./data/potraviny.csv")

```

# Případová studie – cena piva v Praze a v čase

Cílem případovky bude zejména:  

- procvičit manipulaci s daty: package `dplyr` a klíčová slovesa `filter`, `mutate` a `summarise`
- procvičit vizualizaci dat: package `ggplot2` a kreslení bodů a čar
- sestavit a vyložit jednoduchý regresní model


## Transformace dat

Manipulaci s daty začneme výpočtem průměrné roční ceny piva v Praze. Vybereme tedy cenového reprezentanta pivo a referenční území kraj Prahu. Období necháme bez omezení, ale seskupíme podle roku a vypočteme průměr.

Průměrná cena je složitější než se může zdát, protože ceny jsou vykázány za nestejně dlouhá období (interval mezi `obdobiod` a `obdobido` není vždy stejně dlouhý).

Nemůžeme proto uplatnit prostý průměr (funkci `mean()`) ale musíme napřed spočítat počet dní, po který cena platí, a pak použít vážený průměr (`weighted.mean()`), kdy vahou bude délka období platnosti ceny ve dnech.

```{r pivo-data, out.width = '100%', cache = T}
pivo <- potraviny_csv %>% # vytvoříme objekt pivo tak, že vezmeme potraviny a pak ...
  filter(reprcen_txt == "Pivo výčepní, světlé, lahvové [0,5 l]" # vybereme pivo ...
         & uzemi_txt == "Hlavní město Praha") %>% # ... a Prahu, a pak...
  mutate(rok = lubridate::year(obdobiod), # spočteme rok měření, 
         # a délku období pro které platí cena, a pak...
         delka_obdobi = as.numeric(obdobido - obdobiod)) %>%  
  group_by(rok) %>% # podle roku měření seskupíme, a pak...
  summarise(cena = weighted.mean(hodnota, delka_obdobi)) # spočteme průměrou cenu

```

## Model a předpověď

Druhým krokem je sestavení jednoduchého modelu lineární regrese funkcí `lm()` (zkratka pro linear model). Argumentem jsou použitá data (`data = `) a funkce s cenou podle roku (tilda – `~` má funkci "podle" = odděluje závislou proměnnou od nezávislých).

Hledáme tedy funkci, která by říkala že cena piva = β₀ + β₁ × rok, kde β₀ je konstanta a  β₁ je koeficient.

```{r pivo-model, out.width = '100%', cache = T}
model_piva <- lm(data = pivo, cena ~ rok) # lineární model - cena podle času

summary(model_piva) # shrnutí modelu
```
Koeficient β₁ nám vyšel `r round(summary(model_piva)$coefficients["rok", 1], 4)`, což si vyložíme tak, že cena univerzální normolahve piva v Praze se každým rokem zvedne o `r 100 * round(summary(model_piva)$coefficients["rok", 1], 4)` haléřů.

Když jsme model sestavili, tak pomocí `summary()` zhodnotíme jeho vlastnosti. Zvláštní pozornost věnujeme koeficientu R² – hodnota `r round(summary(model_piva)$adj.r.squared, 3)` je dost dobrá.

Na základě minulosti připravíme pomocí funkce `predict()` odhad budoucnosti; argumentem `new_data` upřesníme na jaké období předpovídáme.

```{r pivo-predikce, out.width = '100%', cache = T}
budoucnost <- predict(model_piva, # předpověď dle modelu ceny piva v Praze...
                      newdata = data.frame(rok = 2019:2023), # ... na pět let dopředu
                      level = .95, interval = "prediction") %>%  # ... plus mínus 5%
  as.data.frame() # jako data frame (a ne matice)

budoucnost

```

Předpověď děláme intervalovou, plus mínus 5% (tj. interval 0.95). Získáme tak kromě středové předpovědi (`fit`) také horní (`upr`) a dolní (`lwr`) hranici intervalu s 95% mírou konfidence.

## Vizualizace

Když jsme si vypočetli předpověď, tak o ní podáme zprávu.

Zvolili jsme složitější ggplot, který je postavený na třech zdrojích dat:

- skutečnosti (za roky 2006 – 2018)  
- intervalové předpovědi (za roky 2019 – 2023)  
- a prostém modelu (za celé období 2006 – 2023)   

```{r pivo-graf, out.width = '100%', cache = T}
predpoved <- data.frame(rok = 2006:2023, # dataset předpovědi
                        cena = predict(model_piva, # model & nová data
                                       newdata = data.frame(rok = 2006:2023)))


ggplot() + # bez dat a bez estetik - nejsou společné, ale 3x vlastní pro geomy
  # první geom: skutečnost jako tečky v barvě piva
  geom_point(data = pivo, aes(x = rok, 
                              y = cena, 
                              color = "darkgoldenrod2")) +
  # druhý geom: čára modelu šedivě tečkovaně
  geom_line(data = predpoved, aes(x = rok, 
                                  y = cena, 
                                  color = "gray50"), lty = 2) +
  # třetí geom: 95% interval konfidence předpovědi světlejší šedivou
  geom_errorbar(data = budoucnost, aes(x = 2019:2023, 
                                       ymin = lwr, 
                                       ymax = upr, 
                                       color = "gray75"), 
                width = .2) + # šířka čárek na konci
  # popisky osy Y v českých korunách
  scale_y_continuous(labels = scales::dollar_format(prefix = "",  
                                                    suffix = " Kč")) + 
  # barvy - společné pro všechny 3 geomy
  scale_color_identity(breaks = c("darkgoldenrod2", # barvy
                                  "gray50", 
                                  "gray75"), 
                       labels = c("skutečnost", # popisky legendy
                                  "regresní model", 
                                  "intervalový odhad"), 
                       guide = "legend") + # vynucení zobrazení
  # popisky os, legendy, titulek grafu jako celku a zdroje pod čaruou
  labs(title = "Minulost a budoucnost ceny piva v Praze",
       subtitle = "Modelový příklad na lineární regresi v R",
       caption = "Zdroj dat: ČSÚ – https://www.czso.cz/csu/czso/otevrena_data",
       color = "Veličiny:",
       x = "Rok",
       y = "Cena piva") +
  # anotace přímo do plochy grafu - vysvětlený rozptyl
  annotate("text", x = 2021, y = 9.25, 
           label = paste("R²  = ", round(summary(model_piva)$r.squared, 3))) +
  theme_bw()
```

